【裁判字號】    92,上,54
【裁判日期】    920715
【裁判案由】    清償借款
【裁判全文】
臺灣高等法院民事判決                                九十二年度上字第五四號
    上  訴  人  甲○○
    被上訴人    乙○○
右當事人間請求清償借款事件，上訴人對於中華民國九十一年十一月十三日臺灣板橋
地方法院九十一年度訴字第一五九七號第一審判決提起上訴，本院判決如左：
    主  文
上訴駁回。
第二審訴訟費用由上訴人負擔。
    事  實
壹、上訴人方面：
一、聲明：
    (一)原判決廢棄。
    (二)右廢棄部分，被上訴人在第一審之訴駁回。
二、陳述：除與原判決記載相同者，茲引用外，補陳略稱：
    (一)被上訴人起訴主張借款原因事實，均與上訴人另案（臺灣板橋地方法院八十七
      年度自字第九一號）不同：被上訴人主張交付借款日期，分別為 (民國) 八十
      二年底交付新台幣 (下同) 卅萬元、八十三年六月四日交付六十萬元、八十三
      年六月廿九日交付一百萬元、八十三年七月廿二日交付一百五十萬元，均與上
      訴人於臺灣板橋地方法院刑事案件中陳述陸續向被上訴人借款事實不符。原審
      竟以刑事陳述來認定本件民事借款事實存在，有違民事訴訟法第二百四十四條
      第一項第二款、修正理由第三項規定，顯屬認事用法有錯誤，且違反民事訴訟
      獨立裁判功能，有最高法院三十八年度穗上字第八七號判例意旨、六十九年度
      台上字第一○二號判決意旨可參。
    (二)上訴人自始否認於八十二年、八十三年曾收受被上訴人之借款，若被上訴人主
      張有借款事實，應就「交付系爭金錢」負舉證責任，有最高法院九十年度台再
      字第二五號判決意旨、民事訴訟法第四百七十七條修正理由第一項明文可參。
貳、被上訴人方面：
一、聲明：上訴駁回。
二、陳述：除與原判決記載相同者，茲引用外，補陳略稱：
    (一)本院刑事庭八十七年度上易字第六九二一號刑事卷第廿四頁反面載明，上訴人
      謂「有向他借錢，但沒有詐欺犯意。他（即被上訴人）在七十九年間就當我的
      金主，起先未要求，後來才要求開票」，足見上訴人確實有向被上訴人借貸系
      爭金錢，上訴人抗辯未曾向上訴人借款，顯不足採，原審就上訴人自述內容認
      定借貸關係，此係斟酌兩造陳述、證物而認定事實，並無違反民事訴訟法原則
      。況依禁反言原則，上訴人不能就同一事實，分別於刑事、民事程序為不同陳
      述。
    (二)上訴人主張被上訴人起訴時並未聲明何年月日借款予上訴人，致上訴人無從防
      禦云云，原審判決理由第五點業已斟酌，既然上訴人自認收到系爭借款，對於
      詳細借款時間為何，並不影響法院判斷借款事實結果。況被上訴人已就交付借
      款事實舉證，上訴人簽發系爭本票交付被上訴人，不容上訴人任意否決。
參、本院依職權調閱本院八十七年度上易字第六九二一號等相關刑事卷。
    理  由
一、被上訴人起訴主張：兩造間陸續有借款關係，嗣上訴人於八十二年底至八十三年
    間向被上訴人借款三百四十萬元，由被上訴人自郵局提領現金交付予上訴人，上
    訴人並分別於八十三年六月四日、八十三年六月二十九日、八十三年七月二十二
    日，簽發到期日分別為八十三年十二月四日、八十三年十二月二十八日、八十四
    年一月二十二日，面額分別為九十萬元、一百萬元、一百五十萬元之本票三紙交
    付予被上訴人收執，並約定借款應於到期日清償。其中九十萬元係分二次交付現
    金予上訴人，分別於八十二年底交付三十萬元、八十三年六月四日交付六十萬元
    、另一百萬元及一百五十萬元則係分別於前開三紙本票之發票日即八十三年六月
    二十九日、八十三年七月二十二日交付現金予上訴人，詎屆清償期上訴人未依約
    清償，爰依借貸關係提起本件訴訟，請求上訴人清償前開三紙本票借款三百四十
    萬元及自支付命令送達翌日起至清償日止，按年息百分之五計算之利息等語。
二、上訴人則以：其未曾向被上訴人借款，亦未收受被上訴人交付之現金，被上訴人
    提出之本票亦不確定是否上訴人所簽發，況被上訴人並未特定究係在何年何月何
    日交付借款予上訴人，上訴人無從防禦，被上訴人起訴之原因事實亦無從特定，
    系爭本票債權，上訴人已清償完畢等語，資為抗辯。
三、被上訴人主張兩造間陸續有借貸關係，嗣上訴人於八十二年底至八十三年間向被
    上訴人借款三百四十萬元，被上訴人已交付借款，上訴人並分別簽發發票日為八
    十三年六月四日、八十三年六月二十九日、八十三年七月二十二日，到期日分別
    為八十三年十二月四日、八十三年十二月二十八日、八十四年一月二十二日，面
    額為九十萬元、一百萬元、一百五十萬元之本票三紙交付予被上訴人收執之事實
    ，業據被上訴人提出本票影本三紙為證 (見原審促字卷第九頁) 。上訴人固抗辯
    其並未向被上訴人借款，亦從未收受被上訴人交付之現金等語。
四、惟查被上訴人另於八十七年間以上訴人簽發前開三紙本票未獲付款為由，認其涉
    犯詐欺罪嫌，向原法院提起自訴，上訴人於該自訴案件中即自承：「他（即被上
    訴人）七十九年當我的金主，我每月付他二分半的利息，他保持神秘，不留電話
    、住址，從頭到尾他拿了四百多萬的利息，到八十三年底，我本身沒做法拍屋，
    他錢是分批給，是拿現金給我，第一次是二十萬，借幾次錢不清楚‧‧‧（問：
    對卷附的本票影本有何意見？）他要求來拿利息的時候本票換一次，三張是不同
    的債權。（問：這三張票是本金，還是本金加利息？）記不太清楚，應有本金加
    進去」（見原法院八十七年度自字第九一號刑事案卷第二十頁正面至反面）、「
    (問：以前兌現的票子收到了嗎？)以前七十九年即有來往，庭呈支票存根七本及
    答辯狀，有夾迴紋針的存根即是開給乙○○的。（問：七千五百元的票子為何用
    的票子？）是利息。五千元也是利息，三萬七千五百元是一百五十萬的利息，一
    萬二千五、二萬五千、五千五百的皆是利息」（見前開刑事卷第二十七頁反面至
    第二十八頁正面），另核諸上訴人於原法院前開刑事案件中提出之答辯狀記載：
    「自訴人乙○○自稱上訴人於民國八十三年間以合購房子為由，分別以商業本票
    開具新臺幣（下同）九十萬元、一百萬元及一百五十萬元各乙紙向自訴人詐得三
    百四十萬元，實際上是自七十九年以來，自訴人借貸予上訴人之金額，雙方同意
    利息為月息百分之二點五。民國八十三年六月四日自訴人即曾至上訴人住處取走
    新臺幣二萬二千五百元之同額支票六紙以為利息之支付，迄今自訴人所得利息已
    達四百餘萬元，此有上訴人之部分票根為憑。且上訴人以本票作為借貸之憑據，
    到期本票因故未獲兌現，要屬普通民事債務糾葛問題，且消費借貸係出於兩相自
    願意思之一致，何是詐欺」（見前開刑事案卷第三十頁正面至反面），足證前開
    三紙本票確係因上訴人向被上訴人借款而簽發交付予被上訴人收執。再查上訴人
    於前開刑事案件上訴後，於本院審理時更明確陳明：「（問：何時開始借錢？）
    七十九年間就做我的金主，沒有斷過，後來我經濟困難，利息付不出來，三百四
    十萬元是多年累積的本金，但四百多萬利息他都拿走了，有證據證明的大概有二
    百多萬元」（見本院八十七年度上易字第六九二一號刑事案卷第十四頁反面至第
    十五頁正面）、「有向他借錢，但沒有詐欺犯意。‧‧‧他（即被上訴人）在七
    十九年間就當我的金主，起先未要求開票，後來才要求開票，我每月付他二分半
    利息，他每半年來換本票，後來陸續合成三大筆，我就開三張本票給他，我另外
    會開利息的支票給他，後來沒有還是因為我經濟能力不好，但絕無騙他說要做法
    拍屋」（見本院前開刑事卷第二十四頁反面），足證上訴人確實向被上訴人借款
    三百四十萬元，並簽發前開面額共計三百四十萬元之本票，且該三百四十萬元均
    屬本金，而利息部分則由上訴人另行簽發面額數千元至數萬元不等之支票交付予
    被上訴人，應堪認定。上訴人抗辯其未曾向被上訴人借款，亦未曾收受被上訴人
    交付之現金借款等語，顯不足採。至上訴人固曾清償金額高達一百萬元以上之金
    額，惟其所清償者係利息，為兩造所不爭執，故該部分之利息自難認已生清償本
    金之效力，附此敘明。
五、次按起訴，應以訴狀表明訴訟標的及其原因事實，民事訴訟法第二百四十四條第
    一項第二款固有明文，惟所謂之原因事實，被上訴人僅須表明至得以確定為某一
    具體之法律事件或事實，並與特定之訴訟標的相結合即為已足，民事訴訟法尚未
    強令被上訴人須表明原因事實發生之具體日曆或時間。上訴人固以被上訴人起訴
    未表明其究主張係何年何月何日交付借款予上訴人，致上訴人無從防禦，被上訴
    人起訴之原因事實亦不特定等語抗辯。惟查被上訴人於原審審理時已明確表明其
    係請求前開三紙本票之借款，即三紙本票所載之三百四十萬元借款（見原審九十
    一年十月三十日言詞辯論筆錄第三頁倒數第九行至第八行、倒數第四行），且被
    上訴人復多次表明其分很多次交三百四十萬元予上訴人（見原審前開言詞辯論筆
    錄第二頁第十行）、其與上訴人間陸續有借款（見前開言詞辯論筆錄第三頁第十
    一行）等語，足認被上訴人已確定其請求之原因事實即係前開面額共計三百四十
    萬元本票所表彰之借款債權，並無上訴人所謂被上訴人未特定究係何具體日期借
    款以致無法特定其請求原因事實之情形，況上訴人已在前揭刑事案件中多次自承
    收到系爭三百四十萬元之借款，且系爭三百四十萬元均係被上訴人多次交付之本
    金，已如前述，猶抗辯因被上訴人未特定交付借款之具體日期致伊不知被上訴人
    主張之借款究係何日之借款，並一再要求被上訴人須告知具體之借款日期等語，
    洵屬無據。
六、上訴人復於本院辯稱：系爭借款業已清償云云，惟為被上訴人所否認，且經本院
    質之，有何證明？何時清償？如何清償？何以未將系爭本票取回？何以未要求被
    上訴人開立收據？上訴人則稱：「兩造早期就有金錢往來，記憶所及已經清償，
    但是如何清償，何時清償我都不記得了，相關證據很難找也找不到我無法提出清
    償證明。」、「因為當時被上訴人告訴我本票已經超過時間，他已經撕了本票，
    所以我就沒有取回本票。」、「我不記得了。」等語，經本院再質以：你在刑事
    案件是否承認曾經向被上訴人借錢？、有何證據證明欠款已還清？上訴人則稱「
    我確實承認有向被上訴人借錢，但是被上訴人在該案主張並非借款」、「被上訴
    人有寫收據給我，但是我已經將收據撕毀無法提出」等語 (見本院卷第二十七、
    二十八頁、第五十六頁)，此外，上訴人對於其已清償系爭欠款乙節，復未能舉
    證以實其說，自難認其上述辯解為可採。
七、綜上所述，上訴人確有簽發上開本票，陸續向被上訴人借款，屆期未清償之事實
    ，從而被上訴人依據借貸之法律關係，請求上訴人給付借款三百四十萬元及自支
    付命令送達翌日即九十一年三月七日起至清償日止，按年息百分之五計算之利息
    ，為有理由，應予准許。原審因而判命上訴人如數給付，於法並無不合。上訴意
    旨指摘原判決不當，求予廢棄改判，為無理由，應予駁回。
八、因本案論證已臻明確，兩造其餘主張、陳述及所提之證據暨攻擊防禦方法，均與
    本案判斷結果無影嚮，毋庸再予一一審酌，附此敘明。
九、據上論結，本件上訴為無理由，依民事訴訟法第四百四十九條第一項、第七十八
    條，判決如主文。
中      華      民      國    九十二    年      七      月     十五     日
                               民事第二庭
                                   審判長法  官  許  正  順
                                         法  官  黃  嘉  烈
                                         法  官  魏  麗  娟
右正本係照原本作成。
如不服本判決，應於收受送達後二十日內向本院提出上訴書狀，其未表明上訴理由者
，應於提出上訴後二十日內向本院補提理由書狀（均須按他造當事人之人數附繕本）
上訴時應提出委任律師或具有律師資格之人之委任狀；委任有律師資格者，另應附具
律師及格證書及釋明委任人與受任人有民事訴訟法第四百六十六條之一第一項但書或
第二項（詳附註）所定關係之釋明文書影本。
中      華      民      國    九十二    年      七      月     十七     日
                                         書記官  黃  慶  霽
附註：
民事訴訟法第四百六十六條之一（第一項、第二項）：
對於第二審判決上訴，上訴人應委任律師為訴訟代理人。但上訴人或其法定代理人具
有律師資格者，不在此限。
上訴人之配偶、三親等內之血親、二親等內之姻親，或上訴人為法人、中央或地方機
關時，其所屬專任人員具有律師資格並經法院認為適當者，亦得為第三審訴訟代理人
。


司法院資訊處製作；財團法人民間司法改革基金會備份。
